【裁判字號】    99,易,1475
【裁判日期】    991108
【裁判案由】    傷害等
【裁判全文】
臺灣高雄地方法院刑事判決              99年度易字第1475號
公  訴  人  臺灣高雄地方法院檢察署檢察官
被      告  范正雍
選任辯護人  鍾義律師
被      告  李金葉
            蔡森陽
            蔡宗源
            蔡宗勳
前列四人共同
選任辯護人  法律扶助基金會王建元律師
上列被告因傷害等案件，經檢察官提起公訴（98年度偵字第3132
5 號），本院判決如下：
    主  文
范正雍犯傷害罪，處拘役肆拾伍日，如易科罰金，以新臺幣壹仟
元折算壹日。
李金葉犯恐嚇危害安全罪，處拘役參拾伍日，如易科罰金，以新
臺幣壹仟元折算壹日。又共同犯公然侮辱罪，處拘役貳拾伍日，
如易科罰金，以新臺幣壹仟元折算壹日。應執行拘役伍拾伍日，
如易科罰金，以新臺幣壹仟元折算壹日。
蔡森陽共同犯公然侮辱罪，處拘役貳拾伍日，如易科罰金，以新
臺幣壹仟元折算壹日。
蔡宗源、蔡宗勳均無罪。
    事  實
一、緣范陳月蘭、范正雍母女居住在高雄市苓雅區○○○路215
    號9 樓之1 （下合稱范家），而李金葉及其夫蔡森陽、其子
    蔡宗源、蔡宗勳則居住在高雄市苓雅區○○○路215 號9 樓
    之2 （下合稱蔡家），彼此間為鄰居關係，且雙方屢因范家
    在住處飼養寵物之事互生爭執，亦即蔡家不滿范家傳出寵物
    異味而有危害環境衛生之虞，至范家則不滿蔡家在共用之電
    梯間等處頻繁使用消毒水（或漂白水等液體，下逕稱消毒水
    ）導致自家寵物中毒不適，甚至因而死亡。嗣：
  (一)范正雍於98年9 月8 日18時許，住處陽臺，發現李金葉復使
    用噴霧器，透過雙方陽臺間之方形孔洞，將消毒水等類似液
    體企圖毒害自家寵物，乃陳稱：你在幹（噴）什麼等語，希
    冀李金葉自行停手，詎李金葉聞聲不僅未予停手，反基於恐
    嚇之犯意，朝范正雍身體持續噴灑消毒水並向范正雍恫稱：
    就是要給你死等語，使范正雍心生畏懼。
  (二)范正雍雖明知其若以水柱朝向李金葉噴去，因水柱力道強於
    噴霧器，可能會讓持續向范正雍噴灑消毒水之李金葉，反遭
    噴霧器噴出之消毒水灼傷，卻基於縱令李金葉因此受傷亦不
    違反本意之傷害未必故意，以水柱猛朝李金葉噴去，水柱噴
    射之力道因而改變消毒水噴霧之方向，使經水柱稀釋之消毒
    水噴霧反朝李金葉所在飛去，致李金葉受有雙眼鹼性化學灼
    傷併角膜、結膜受損、臉部化學性灼傷等傷害。李金葉因不
    勝水柱持續噴灌，乃呼聲示意丈夫蔡森陽開啟瓦斯助勢，范
    正雍因而趕忙入屋報警。
  (三)范正雍報警後，乃偕同范陳月蘭開啟自家大門站在門邊俾查
    看員警是否抵達，而李金葉、蔡森陽亦接著開啟自家大門站
    在門邊，並由李金葉朝范家潑倒1 大盆高濃度消毒水，致消
    毒水之氣味充斥同棟大樓住戶共用之電梯間，且地面上也一
    片濕漉，迨聽聞范陳月蘭（起訴書誤載為范正雍，應予更正
    ）言及：家中已有1 隻狗及2 隻雪貂死亡（被毒死）之事，
    李金葉乃承前恐嚇之犯意，接續對范正雍、范陳月蘭恫稱：
    下一個就輪到你們死等語，而以加害生命之事，致范正雍、
    范陳月蘭均心生畏懼；李金葉進而與蔡森陽基於公然侮辱之
    犯意聯絡，共同以：你娘GY、臭GY、你們家是死了幾百人才
    會這麼臭等足以貶損范正雍、范陳月蘭名譽、人格及社會評
    價之穢語，辱罵范正雍、范陳月蘭，致生損害於范正雍、范
    陳月蘭之名譽。
二、案經范陳月蘭、范正雍、李金葉訴由高雄市政府警察局苓雅
    分局報請臺灣高雄地方法院檢察署檢察官偵查起訴。
    理  由
壹、證據能力方面
一、證人即被害人范陳月蘭、范正雍於警詢中陳述關於被告李金
    葉、蔡森陽犯行部分，暨證人即被害人李金葉、蔡森陽於警
    詢中陳述關於被告范正雍犯行部分，均屬被告以外之人於審
    判外之陳述，且不符刑事訴訟法第159 條之1 至第159 條之
    5 或其他規定之傳聞證據例外情形，是以尚不容作為認定被
    告范正雍、李金葉、蔡森陽等人之實體證據，惟猶得作為彈
    劾證據使用。
二、按被告以外之人於偵查中向檢察官所為陳述，除顯有不可信
    之情況者外，得為證據，刑事訴訟法第159 條之1 第2 項定
    有明文。蓋被告以外之人所為之偵查筆錄，性質上固屬傳聞
    證據，惟現階段刑事訴訟法規定檢察官代表國家偵查犯罪、
    實施公訴，依法具有訊問證人等權，且證人須經具結，而實
    務運作時，檢察官偵查中向證人所取得之陳述，原則上均能
    遵守法律規定，不致違法取供，可信度極高。職是，如證人
    前於偵查中已具結而為證述，除反對該項供述得具有證據能
    力之一方已釋明「顯有不可信之情況」之理由外，不宜即遽
    指該證人於偵查中之陳述不具證據能力。經查，證人范陳月
    蘭、范正雍、李金葉、蔡森陽、蔡宗勳等證人於偵查中受檢
    察官訊問時，均經具結，且並無證據足認該等證人偵查中陳
    述有核顯不可信之情況，又該等證人俱於本院審理時到庭接
    受被告之對質、詰問，而賦予被告反對詰問之機會，依前開
    說明，該等證人於偵查中之陳述應均有證據能力。
三、本判決所引用之阮綜合醫院診斷證明書等書證，其中係屬傳
    聞證據部分，縱無刑事訴訟法第159 條之1 至第159 條之4
    或其他規定之傳聞證據例外情形，因被告、辯護人、檢察官
    均已明示同意作為證據使用，而本院審酌卷內並無事證顯示
    各該陳述之作成時、地與週遭環境，有何致令陳述內容虛偽
    、偏頗之狀況後，也認為適當，依刑事訴訟法第159 條之5
    第1 項之規定，為傳聞法則之例外，應有證據能力。
貳、實體方面
一、訊據被告范正雍、李金葉、蔡森陽就范家與蔡家係鄰居關係
    ，惟素有爭執，且於98年9 月8 日當晚，乃係范正雍、李金
    葉先在雙方住處陽臺發生爭執，繼而雙方又轉往各自住處大
    門口，續在電梯間爭執，及李金葉於衝突過後，經醫師診斷
    受有雙眼鹼性化學灼傷併角膜、結膜受損、臉部化學性灼傷
    等傷害各情，固均不爭執，惟范正雍、李金葉、蔡森陽俱矢
    口否認有任何犯行。經查：
  (一)范家、蔡家分別住在高雄市苓雅區○○○路215 號9 樓之1
    、2 ，而互為鄰居關係，因蔡家不滿范家傳出寵物異味恐有
    危害環境衛生之虞，至范家則不滿蔡家在陽臺、電梯間等處
    頻繁使用消毒水導致自家寵物中毒不適，甚且死亡，雙方因
    而素有爭執；及范正雍、李金葉又於98年9 月8 日18時許，
    在各自住處之陽臺，透過雙方陽臺間之方形孔洞，發生爭執
    ，嗣李金葉向蔡森陽呼救後，范正雍以瓦斯外洩為由通報員
    警前來，范正雍、范陳月蘭、李金葉、蔡森陽因而各自站立
    於住處大門邊等候員警前來，雙方復在同棟住戶共用之電梯
    間內發生爭執，迨員警到場後，因李金葉向員警表示身體不
    適，乃搭乘據報而來之救護車就醫，經醫師診斷認明受有雙
    眼鹼性化學灼傷併角膜、結膜受損、臉部化學性灼傷等傷害
    ，而范陳月蘭也因血壓升高等不適而於同日就醫各情，為范
    正雍、李金葉、蔡森陽所不爭執，且經證人范陳月蘭（偵卷
    第36-38 頁、本院易字卷第44-46 頁）、證人即現場處理員
    警楊文景、莊永宗（偵卷第27-29 頁、本院易字卷第31-37
    頁）證述明確，並有阮綜合醫院診斷證明書（警卷第29頁）
    、同院驗傷診斷書（警卷第30頁）、病歷（本院易字卷第88
    -102頁）、高雄市政府環境保護局98年12月8 日函暨附稽查
    紀錄（偵卷第49-53 頁）、高雄市政府消防局99年10月12日
    函暨附緊急救護案件紀錄表（本院易字卷第110-111 頁）在
    卷可稽，自堪認定。
  (二)又證人楊文景復證稱：當晚我與莊永宗係執行18時至20時之
    巡邏勤務，接獲勤務中心通報有人在高雄市苓雅區○○○路
    215 號9 樓開瓦斯之通報後，我們約3 分多鐘即趕到該棟大
    樓，並偕同大樓警衛直接搭乘電梯到達9 樓，我在電梯內就
    聞到消毒水的味道並耳聞吵架聲響，而電梯門一開啟，我立
    即就注意到范陳月蘭、范正雍、李金葉、蔡森陽4 人均已站
    在自家大門門外相互爭執，而電梯間也都是消毒水的味道，
    且地面非常濕滑，范正雍向我表示那是李金葉潑倒消毒水所
    致，約2 分鐘後，消防隊也到場，但因查無瓦斯外漏情事所
    以很快又離開。之後不知隔了多久，蔡宗勳、蔡宗源也從住
    處出來，兩家人持續爭吵，爭吵內容就是范家指責蔡家使用
    消毒水、蔡家指責范家飼養寵物，我試圖釐清兩家爭執之緣
    由，並建議兩家下樓由大樓管理委員會總幹事居間協調。當
    天我們在場處理約有半小時之久，李金葉起初並未有何異狀
    ，也未曾向我們反應遭噴灑消毒水致身體不適之事，是兩家
    爭執約10多分鐘近20分鐘後，李金葉忽然表示眼睛不舒服，
    莊永宗就帶著李金葉下樓搭乘救護車離開等語（偵卷第28-2
    9 頁、本院易字卷第34-37 頁）；而證人莊永宗也另證稱：
    我與楊文景當晚是在執行巡邏勤務過程中接獲瓦斯外漏通報
    而趕到現場，到場時我只看見電梯間地板上留有疑似消毒水
    的液體，並未發現瓦斯外漏情事，我有問到底有沒有人開瓦
    斯，李金葉表示那是范正雍亂報案的，而范正雍則說消毒水
    是李金葉潑倒的，且與范陳月蘭2 人急著要我到他們家中確
    認是否有狗糞異味，並陳稱之前家中寵物死亡應是蔡家所為
    ，至於蔡家也一直指責范家的不是。當時兩家聲音都很大，
    我與楊文景試圖居間協調，且楊文景也曾委託大樓警衛聯繫
    管理委員會總幹事出面處理，但總幹事表示兩家爭執已久無
    法協調。我有注意到蔡宗勳是我抵達現場數分鐘後才從家中
    走出來，至於李金葉則是全身濕濕的，但不曾有過摀眼痛苦
    的表情，也沒有反應過眼睛遭人噴傷之事，而是我們到場一
    段期間後，才忽然呈現出快昏倒的樣子，我就陪李金葉下樓
    搭乘救護車，范正雍也提到母親范陳月蘭身體不適要自行去
    驗傷，我向兩家說明若驗傷後有意提告請直接到派出所報案
    後才離開，當晚我們從到達現場到離開，期間約有半小時等
    語（偵卷第27-28 頁、本院易字卷第31-33 頁）。本院經核
    證人楊文景、莊永宗只是偶然經通知到現場處理本案之員警
    ，與范家、蔡家素不相識，衡情本無曲辭維護或陷構范正雍
    、李金葉、蔡森陽等人之理，足認證人楊文景、莊永宗前開
    證述合於事實可資採信，是以於98年9 月8 日當晚，證人楊
    文景、莊永宗接獲瓦斯外漏通報未幾即趕抵現場，惟到場後
    並未發現瓦斯外漏情事，但電梯間已遭潑倒1 大灘散發消毒
    水氣味之液體，而范正雍當場即已向員警表示消毒水係李金
    葉所為，至於李金葉聞言也未為否認之表示；又范陳月蘭、
    范正雍、李金葉、蔡森陽於員警抵達之初，即已站在各自住
    家大門口相互指摘對方之不是，嗣蔡宗源、蔡宗勳稍後也加
    入爭執，且李金葉係在員警抵達現場十餘分鐘後，才表示身
    體不適，但先前即已全身濕淋淋等節，亦均堪認明。
  (三)證人范正雍於本院審理中證稱：當晚我在陽臺洗衣服及沖洗
    地板，忽然李金葉朝我身上噴灑味道很臭的不明藥水（應係
    消毒水，以下逕稱消毒水），噴得我全身都是，我問李金葉
    「你在幹什麼？」，李金葉竟答稱「就是要讓你死」，我就
    將蓮澎頭朝向李金葉，以水柱進行反擊，之後我聽到李金葉
    示意配偶蔡森陽開啟瓦斯，就回到住處撥電話通報警方有瓦
    斯外漏案件。報警後，我與母親范陳月蘭開啟住處大門等員
    警前來，忽然李金葉、蔡森陽也開啟住處大門，且李金葉拿
    著1 大盆味道很濃的消毒水往我家潑倒過來，電梯間地板因
    此變成濕漉漉的，范陳月蘭不滿對方將消毒水倒滿地就說「
    我們家已經死了1 隻狗及2 隻雪貂」，李金葉卻接著說「下
    一個就輪到你們死」，並與蔡森陽聯手以「你娘GY」、「臭
    GY」、「你們家是死了幾百人才會這麼臭」等穢語辱罵我及
    范陳月蘭，之後員警就跟著大樓警衛到場處理等語（本院易
    字卷第42-43 頁）。本院審酌證人范正雍於本院審理中以證
    人身分所為之陳述，尚兼及不利於自己之以水柱攻擊李金葉
    事項暨利於被告蔡森陽等陳述（詳後述理由欄參、三），原
    較無偏頗或誇大之虞。又前開證述內容，非僅核與證人范陳
    月蘭於本院審理中所證稱：當晚我原坐在房內床邊與在陽臺
    洗衣服的女兒范正雍聊天，我聽到范正雍忽然出聲問「你在
    噴什麼」，就站起來探向兩家的陽臺，我看到李金葉朝范正
    雍噴灑不明液體（應係消毒水，以下逕稱消毒水），且口中
    不知道在罵些什麼，接著范正雍就以水柱朝李金葉噴去。之
    後范正雍回到住處撥電話報警，並開啟大門等待員警。沒多
    久我聽到大門外傳來李金葉、蔡森陽夫婦的辱罵聲，就跟在
    范正雍身後也踏出大門查看，我看到電梯間地板已遭人潑倒
    味道很濃的消毒水，而李金葉、蔡森陽正站在他們住處門口
    ，我就說：「我們家已經死了1 隻狗及2 隻雪貂…損失新臺
    幣（下同）十幾萬」，李金葉聽到後竟接著說「對…下一個
    輪到你們死」，當時蔡森陽也對著我及范正雍罵「你娘GY」
    、「臭GY」等語相符（本院易字卷第44-46 頁），亦與卷附
    照片（本院審易字卷第39頁）所顯示：范正雍於案發後前往
    警局時，身上所著之黑色上衣，確實明顯留有數個點、塊狀
    褪色痕跡，而顯然曾遭人噴灑過高濃度之化學性液體乙情，
    相互一致，復能充分且合理說明本院前所認明之范、蔡家當
    晚何以在各自住處之陽臺、大門口（即電梯間）先後發生爭
    執，及員警係因接獲瓦斯外漏之通報案件始到場，且到場時
    電梯間地面已遭潑倒有味道很濃之消毒水，至李金葉則是全
    身濕，且於持續參與爭執十餘分鐘後，方忽然表示眼睛不適
    並呈現快昏倒的樣子各情，茍非證人范正雍前開證述內容俱
    係依自己之親身經歷如實為之，焉可能如此？再者，范、蔡
    兩家已就范家所飼養之寵物是否存有異味素生爭執，且范家
    復將自家所飼養1 隻狗、2 隻雪貂之死亡，及該等寵物死亡
    致生之十餘萬元損失，歸因於蔡家頻繁使用高濃度消毒水，
    既經本院認定如前，佐諸李金葉於本院審理中自陳其因屢屢
    嗅到寵物所生之異味，乃將消毒水、漂白水潑灑在住處陽臺
    、大門口以進行消毒等語（本院易字卷第47頁），則由范、
    蔡兩家素來之爭執等項以觀，毋寧是李金葉等蔡家人，較有
    可能於98年9 月8 日在兩家住處陽臺、大門口等地點噴灑、
    潑倒高濃度消毒水，至於范正雍等范家人，則罕有自行使用
    高濃度消毒水讓自家倖存寵物亦身陷中毒、甚至死亡危險之
    理。況被告蔡森陽於警詢之初，原即不諱言當晚確曾出言辱
    罵「你娘GY」、「臭GY」等穢語一情（警卷第14頁），益徵
    證人范正雍前開所述內容均屬實在，從而於98年9 月8 日當
    晚在兩家住處陽臺所生之爭執，應係李金葉使用噴霧器對范
    正雍噴灑消毒水且恫稱：就是要給你死等語，要非范正雍對
    李金葉噴灑消毒水並出言恫嚇、辱罵李金葉、蔡森陽，范正
    雍實際上乃係以水柱對李金葉進行反擊，李金葉、蔡森陽迭
    於警詢、偵查及本院審理中所為范正雍曾在陽臺處刻意對李
    金葉噴灑消毒水並出言恫嚇李金葉、蔡森陽之相關陳述（警
    卷第7-8 、10、14-15 頁、偵卷第39-41 頁、本院易字卷第
    47-50 頁），均屬子虛，不能採信。嗣范、蔡兩家人轉往各
    自住處大門口後之第二波爭執，則是由李金葉將消毒水潑倒
    在電梯間之舉動所引起，且李金葉於聽聞范陳月蘭言及：家
    中已有1 隻狗及2 隻雪貂死亡（被毒死）之事後，接續對范
    正雍、范陳月蘭恫稱：下一個就輪到你們死等語，致使范正
    雍、范陳月蘭均心生畏懼，而李金葉進又與蔡森陽聯手對范
    正雍、范陳月蘭辱罵「你娘GY」、「臭GY」、「你們家是死
    了幾百人才會這麼臭」等穢語甚明。末本院參酌范、蔡兩家
    素來之爭執等項，已能明確認定本案前後兩波爭執之完整經
    過，則范正雍之辯護人聲請本院就被告進行測謊鑑定部分（
    本院易字卷第51頁參照），自無調查之必要，併予指明。
  (四)由本院前所認明之李金葉係在員警抵達現場十餘分鐘後，才
    表示身體不適，嗣經員警護送李金葉乘坐救護車就醫後，由
    醫師診斷認明李金葉受有雙眼鹼性化學灼傷併角膜、結膜受
    損、臉部化學性灼傷等傷害各節，再參諸員警及救護人員均
    無可能無視他人自招傷勢而不予制止，及眼睛不耐消毒水之
    侵襲，縱曾經清水加以沖洗，也應留有異狀、不適感二情，
    已堪推認造成李金葉之眼、臉部傷勢者，應係濃度極低、極
    微量而不致立生不適感之化學藥劑，且傷害應係發生於員警
    到場之前，李金葉謂身上傷勢是遭范正雍惡意噴灑消毒水所
    致，及范正雍辯稱李金葉應係在潑倒高濃度消毒水過程中不
    慎誤傷自己，或於警員到場後，另以其他手法刻意自招傷勢
    云云，均非實在。又范正雍於遭受李金葉持續對其噴灑消毒
    水之際，係以水柱對李金葉進行反擊，既經本院認明如前，
    佐以水柱噴射之力道強於噴霧器，則范正雍以水柱朝李金葉
    噴射之結果，確實可能改變消毒水噴霧之方向，使經水柱稀
    釋之消毒水噴霧反朝李金葉所在飛去進而傷及李金葉之眼、
    臉部，是故李金葉之眼、臉部傷勢與范正雍之水柱反擊行為
    間應具有相當因果關係，也可堪認定。末稍具知識、經驗之
    人，均知悉水柱力道強於噴霧器，以水柱朝刻正使用噴霧器
    之行為人噴射，即易讓甫經噴灑出之溶液改變行進方向而接
    觸該噴霧器使用者之皮膚，范正雍對此自無由諉為不知，范
    正雍卻執意朝持續向范正雍噴灑消毒水之李金葉噴射水柱，
    則范正雍對於消毒水噴霧改朝李金葉所在飛去進而傷及李金
    葉一情顯然有所預見，且無違其本意。
  (五)綜上，范正雍傷害李金葉，暨李金葉自行恫嚇范正雍、范陳
    月蘭，復與蔡森陽聯手辱罵范正雍、范陳月蘭等犯行均至堪
    認定，應依法論科。
二、論罪
  (一)核范正雍關於事實欄一、(二)所為，係犯刑法第277 條第1 項
    之傷害罪。至李金葉關於事實欄一、(一)、(三)出言恫嚇被害人
    之部分，均係犯刑法第305 條之恐嚇危害安全罪，另關於事
    實欄一、(三)出言辱罵被害人之部分，則係犯刑法第309 條第
    1 項之公然侮辱罪。末蔡森陽關於事實欄一、(三)所為，係犯
    刑法第309 條第1 項之公然侮辱罪。李金葉就事實欄一、(一)
    、(三)之恐嚇危害安全犯行，係在即密接時空中為之，依一般
    社會健全觀念，各該舉動之獨立性極為薄弱，難以強行分開
    ，在刑法評價上，以視為數個舉動之接續施行，合為包括之
    一行為予以評價較為合理，為接續犯，僅論以一罪。
  (二)李金葉、蔡森陽就事實欄一、(三)之出言辱罵被害人犯行，存
    有犯意聯絡、行為分擔，均應論以共同正犯。
  (三)李金葉所為恐嚇危害安全犯行，致令范正雍、范陳月蘭心生
    畏懼，及李金葉、蔡森陽共同以公然侮辱犯行，詆毀范正雍
    、范陳月蘭之名譽，均應論以想像競合犯。
  (四)李金葉所犯刑法第305 條之恐嚇危害安全罪、第309 條第1
    項之公然侮辱罪，犯意各別、行為互殊，應分論併罰。
三、本院審酌范正雍、李金葉、蔡森陽為鄰居關係，卻不思循平
    和手段妥處彼此間之爭執，范正雍在預見水柱可能傷人之情
    況下，猶仍執意以水柱朝李金葉噴灑，終至李金葉受有雙眼
    鹼性化學灼傷併角膜、結膜受損、臉部化學性灼傷等傷害，
    而李金葉先是動輒以加害生命之事恫嚇范陳月蘭及范正雍，
    繼又夥同蔡森陽在同棟大樓住戶共用之電梯間，以穢語辱罵
    范陳月蘭及范正雍而損及該2 人名譽，均屬不該。惟念范正
    雍、李金葉、蔡森陽前俱未曾因案受刑之宣告及執行，有臺
    灣高等法院被告前案紀錄表3 份可按，均非素行不佳之人。
    末再斟酌范正雍、李金葉、蔡森陽之教育程度分別為高中、
    高職（高商）畢業，及渠等於本院審理程序中否認犯行，且
    迄未達成和解之犯後態度等一切情狀，爰分就范正雍、李金
    葉、蔡森陽量處如主文第1 至3 項各所示之刑，且均諭知以
    1,000 元折算1 日之易科罰金折算標準，並就李金葉所犯2
    罪合併定應執行之刑，且諭知同前之易科罰金折算標準。
參、不另為無罪諭知及蔡宗源、蔡宗勳被訴無罪部分
一、公訴意旨另略以：(一)范正雍於98年9 月8 日晚間尚曾在住處
    陽臺出言恫嚇李金葉、蔡森陽，另又在住處大門口，迭以：
    幹你娘GY、瘋女人、要你死等語，辱罵、恫嚇李金葉、蔡森
    陽，此部分涉及刑法第305 條恐嚇危害安全、第309 條第1
    項公然侮辱罪嫌等語（起訴書論罪欄漏載刑法第309 條第1
    項公然侮辱罪，應予補充）。(二)蔡森陽於98年9 月8 日晚間
    尚曾以：給你死等語恫嚇范正雍、另以：動物死完就換你死
    等語恫嚇范陳月蘭，此部分涉及刑法第305 條恐嚇危害安全
    罪嫌等語。(三)蔡宗源、蔡宗勳連同一不知名之男子，於98年
    9 月8 日晚間，在兩家住處大門前之電梯間，對范正雍恫稱
    ：要花錢找人把你們全家人都做掉，另對范陳月蘭恫稱：就
    是要死你們全家；繼又與李金葉、蔡森陽共同以：你娘GY、
    臭GY、你們家是死了幾百人才會這麼臭等穢語辱罵范正雍、
    范陳月蘭，而分別涉及刑法第305 條恐嚇危害安全、第309
    條第1 項公然侮辱罪嫌等語。
二、按犯罪事實應依證據認定之，無證據不得認定犯罪事實；不
    能證明被告犯罪者，應諭知無罪之判決，刑事訴訟法第154
    條第2 項及第301 條第1 項分別定有明文。次按刑事訴訟法
    第161 條第1 項規定，檢察官就被告犯罪事實，應負舉證責
    任，並指出證明之方法。因此，檢察官對於起訴之犯罪事實
    ，應負提出證據及說服之實質舉證責任。倘其所提出之證據
    ，不足為被告有罪之積極證明，或其指出證明之方法，無從
    說服法院以形成被告有罪之心證，基於無罪推定之原則，自
    應為被告無罪判決之諭知（最高法院92年臺上字第128 號判
    例要旨參照）。又被害人之陳述如無瑕疵，且就其他方面調
    查又與事實相符，固足採為科刑之基礎，倘其陳述尚有瑕疵
    ，而在未究明前，遽採為論罪科刑之根據，即難認為適法（
    最高法院61年臺上字第3099號判例意旨參照）。
三、就范正雍有無恐嚇危害安全、公然侮辱等犯嫌方面
    公訴人認范正雍涉及此部分犯嫌，主要係以證人李金葉、蔡
    森陽之偵查中證述，資為論據。惟李金葉、蔡森陽迭於警詢
    、偵查及本院審理中所為范正雍曾在「陽臺」處刻意對李金
    葉噴灑消毒水並出言恫嚇李金葉、蔡森陽之相關陳述（警卷
    第7-8 、10、14-15 頁、偵卷第39-41 頁、本院易字卷第47
    -50 頁），均屬子虛，已經本院詳予論述如前（參見理由欄
    貳、一、(三)）。至證人李金葉、蔡森陽於偵查中固俱證述：
    范正雍曾對渠2 人辱罵瘋女人及三字經云云（偵卷第39-41
    頁），惟證人李金葉於偵訊之初，原係證稱：范正雍以瘋女
    人及三字經辱罵渠與蔡森陽之地點係在「陽臺」云云（偵卷
    第49頁），經檢察官當庭質疑何以證述內容與追加告訴狀（
    偵卷第23頁參照，該書狀所載之范正雍公然侮辱犯行之犯罪
    地點為「電梯間」）所載不符，證人李金葉方改稱：范正雍
    在「陽臺」、「電梯間」都有罵云云（偵卷第40頁），前後
    所述已顯有不一，真實性原屬可疑；再者，茍有其情，焉可
    能李金葉、蔡森陽於案發伊始、印象應最為深刻之警詢中，
    均未為此等之陳述？末由證人即自陳當日遭叫罵聲吵醒之蔡
    宗勳於偵查中所明確證稱：我於98年9 月8 日當晚，未曾聽
    聞范正雍以瘋女人及三字經穢語辱罵李金葉、蔡森陽等語（
    偵卷第43頁），益徵范正雍於98年9 月8 日晚間，應無在「
    電梯間」辱罵李金葉、蔡森陽之舉。綜上，公訴人所指之范
    正雍恐嚇危害安全、公然侮辱等犯嫌俱有未足，惟公訴人認
    范正雍此部分犯嫌，與本院前所認明之傷害罪間，具有一罪
    關係（起訴書論罪欄未載明范正雍所涉數罪須予分論併罰）
    ，本院就此爰不另為無罪之諭知。
四、就蔡森陽有無恐嚇危害安全犯嫌方面
    公訴人認蔡森陽涉及恐嚇危害安全犯嫌，應係以證人范正雍
    、范陳月蘭之證述資為論據，而證人范正雍、范陳月蘭前在
    偵查中，於檢察官詢問「有無在98年9 月8 日聽到李金葉、
    蔡森陽…說動物死完換你死？」之際，固均為肯定之陳述（
    偵卷第36、37頁參照），惟證人范正雍、范陳月蘭前開證述
    內容是否係指李金葉、蔡森陽2 人均有恐嚇危害安全犯行，
    本非無疑。況范正雍於本院審理中，已明確證稱：在范陳月
    蘭說完「我們家已經死了1 隻狗及2 隻雪貂」等語後，應稱
    「下一個就輪到你們死」等語的是李金葉，並非蔡森陽，蔡
    森陽當晚有罵我，但沒有講要我死等語（本院易字卷第42-4
    3 頁）；而范陳月蘭於本院審理中，也證稱：當晚我有說過
    「我們家已經死了1 隻狗及2 隻雪貂」這些話，那時是李金
    葉接著說「下一個就輪到你們死」等語綦詳（本院易字卷第
    46頁），則蔡森陽是否確具公訴人所指恐嚇危害安全犯嫌，
    更屬有疑。此外，公訴人並未提出其他明確事證足資說服本
    院，則蔡森陽之恐嚇危害安全犯嫌自屬不足，然因公訴人認
    蔡森陽此部分犯嫌與本院前所認明之公然侮辱罪間，具有一
    罪關係（起訴書論罪欄未載明蔡森陽所涉數罪須予分論併罰
    ），本院就此爰不另為無罪之諭知。
五、就蔡宗源、蔡宗勳有無恐嚇危害安全、公然侮辱等犯嫌方面
  (一)公訴人認蔡宗源、蔡宗勳涉及恐嚇危害安全、公然侮辱等罪
    嫌，乃係以證人范正雍、范陳月蘭之警詢及偵查中之陳述，
    資為論據。
  (二)訊據蔡宗源、蔡宗勳均堅辭否認有何犯嫌，並一致辯稱：我
    從事大夜班工作，為了讓工作時有精神，晚間6 點是我正常
    的睡眠時間，而於98年9 月8 日當晚，我是因為聽到吵雜聲
    才起床，我走到門口查看時，發現員警已經到場處理了，我
    並沒有辱罵或恐嚇范正雍、范陳月蘭等語（本院易字卷第13
    3 頁）。
  (三)經查：
  1.證人范正雍於警詢中原係陳稱：蔡宗源、蔡宗勳2 人是於98
    年9 月8 日在電梯間對著我與母親范陳月蘭恫稱「要讓你們
    死」，且一直罵著「你娘GY」、「臭GY」、「你們家是死了
    幾百人才會這麼臭」云云（警卷第6 頁）；迄於98年11月17
    日偵查中，則是改稱：蔡宗源、蔡宗勳2 人是在環保局人員
    執行查緝時（經查應是98年7 月1 日、同年8 月31日、同年
    9 月2 日，偵卷第49-53 頁參照），辱罵前開三字經穢語云
    云（偵卷第13頁）；迨於99年1 月27日偵查中又改稱：蔡宗
    源、蔡宗勳是夥同另一位不知名男子於98年9 月8 日，在電
    梯間對著我及范陳月蘭說「要花錢找人把你們家所有人做掉
    」並辱罵前開三字經穢語云云（偵卷第36頁）。本院經核證
    人范正雍前開關於蔡宗源、蔡宗勳犯行之描述，非僅就具體
    之犯罪行為人數目、犯罪時間及恐嚇內容等項，前後互有齟
    齬，且核與證人范正雍於本院審理中證稱：蔡宗源、蔡宗勳
    是在警察到場後，連同李金葉、蔡森陽一家4 口輪番對我及
    范陳月蘭辱罵穢語，並對我們恫稱「下一個就要輪到你們死
    」、「就要死你們全家」云云（本院易字卷第42-43 頁），
    無一全然相符，則證人范正雍就蔡宗源、蔡宗勳犯行所為之
    歷次證述內容，已顯有瑕疵可指，即不容作為蔡宗源、蔡宗
    勳確有恐嚇危害安全、公然侮辱等犯行之論據甚明。
  2.證人范陳月蘭固迭於警詢、偵查及本院審理中證稱：蔡宗源
    、蔡宗勳於98年9 月8 日晚間亦曾出言辱罵、恫嚇我及女兒
    范正雍云云（警卷第23-24 頁、偵卷第37頁、本院易字卷第
    44-4 6頁）。惟參諸證人范陳月蘭於本院審理中另證稱：我
    因為糖尿病及心臟病導致眼睛不好，我由證人席望向辯護人
    時，無法看清辯護人之面貌等語（本院易字卷第45頁反面）
    ，亦即證人范陳月蘭之視力較諸常人顯然為低，縱使身處光
    線充足之法庭，對於近在咫呎之辯護人容貌，猶無法清楚辨
    明，則以事發時兩家人相隔之距離（范陳月蘭稱事發時與蔡
    家人相隔4 公尺）、現場之紛亂及本案發生時點乃在甫日落
    未幾、光線欠佳之晚間等節，范陳月蘭是否有能力可得正確
    辨識同屬男聲之辱罵等言語，乃蔡森陽以外之蔡宗源、蔡宗
    勳所為，實屬可疑，則證人范陳月蘭前開證述內容之真實性
    自亦有疑。
  3.末蔡宗源、蔡宗勳係在員警到場後始加入爭執，亦經本院認
    定如前，而衡情，常人原罕有僅因鄰居間寵物飼養糾紛等細
    故，即不惜（趕）在員警面前辱罵、恫嚇對方，致陷自己於
    遭員警以現行犯逮捕危險之理。再者，證人楊文景、莊永宗
    也均另證稱：當時范、蔡兩家大聲爭執，相互指責彼此的不
    是，我們則是在場儘量居中協調，印象中沒有聽到辱罵、恐
    嚇的內容等語屬實（偵卷第28頁、本院易字卷第32、35頁）
    ，親見蔡宗源、蔡宗勳加入爭執經過之現場處理員警楊文景
    、莊永宗等人，既俱未有耳聞蔡宗源、蔡宗勳口出穢語或恫
    嚇言詞之印象，則本院自無更由率認蔡宗源、蔡宗勳具有無
    恐嚇危害安全、公然侮辱等犯行。
  (四)綜上所述，公訴人所提出之證人范正雍、范陳月蘭等證述內
    容，俱存有瑕疵，真實性尚有可疑，不足為蔡宗源、蔡宗勳
    有罪之積極證明，基於無罪推定之原則，本院自應為蔡宗源
    、蔡宗勳無罪之判決。
據上論斷，應依刑事訴訟法第299 條第1 項前段、第301 條第1
項前段，刑法第277 條第1 項、第305 條、第28條、第309 條第
1 項、第55條、第41條第1 項前段、第51條第6 款，刑法施行法
第1 條之1 ，判決如主文。
本案經檢察官陳威呈到庭執行職務。
中    華    民    國    99    年    11    月    8     日
                  刑事第一庭  法  官  莊珮吟
以上正本證明與原本無異。
如不服本判決應於收受判決後10日內向本院提出上訴書狀，並應
敘述具體理由。其未敘述上訴理由者，應於上訴期間屆滿後20日
內向本院補提理由書(均須按他造當事人之人數附繕本)「切勿逕
送上級法院」。
中    華    民    國    99    年    11    月    8     日
                              書記官  鍾淑美
◎附錄本案所犯法條：
《刑法第277 條第1 項─傷害罪》
傷害人之身體或健康者，處3 年以下有期徒刑、拘役或1,000 元
以下罰金。
《刑法第309 條第1 項─公然侮辱罪》
公然侮辱人者，處拘役或300 元以下罰金。
《刑法第305條─恐嚇危害安全罪》
以加害生命、身體、自由、名譽、財產之事，恐嚇他人致生危害
於安全者，處2 年以下有期徒刑、拘役或300 元以下罰金。
《刑法施行法第1 條之1 》
中華民國94年1 月7 日刑法修正施行後，刑法分則編所定罰金之
貨幣單位為新臺幣。
94年1 月7 日刑法修正時，刑法分則編未修正之條文定有罰金者
，自94年1 月7 日刑法修正施行後，就其所定數額提高為30倍。
但72年6 月26日至94年1 月7 日新增或修正之條文，就其所定數
額提高為3 倍。

司法院資訊處製作；財團法人民間司法改革基金會備份。
